臺灣高等法院刑事判決
110年度上訴字第3438號
上  訴  人  
即  被  告  朱俊樺
上列上訴人因違反水土保持法案件，不服臺灣新竹地方法院109
年度訴字第89號，中華民國110年9月30日第一審判決（起訴案號
：臺灣新竹地方檢察署108年度偵字第13298號），提起上訴，本
院判決如下：
    主  文
原判決撤銷。
甲○○犯水土保持法第三十三條第三項前段之違反水土保持規定致
水土流失罪，處有期徒刑陸月，如易科罰金，以新臺幣壹仟元折
算壹日。
    犯罪事實及理由
一、本案經本院審理結果，認第一審以上訴人即被告甲○○係以一
    行為同時犯水土保持法第32條第1項前段之非法開發致水土
    流失罪，及同法第33條第3項前段之違反水土保持規定致水
    土流失罪，應從較重之違反水土保持規定致水土流失罪處斷
    ，其認事用法並無違誤，除證據部分補充「被告於本院準備
    程序及審理時之自白（見本院卷72、215頁）」外，餘均引
    用第一審判決書所記載之犯罪事實、證據及除量刑部分外之
    理由（如附件）。
二、被告上訴意旨略以：被告已將經新竹縣政府審核備查之緊急
    防災計畫施作完畢，日後會更加小心，請從輕量刑，讓被告
    可以照顧家人等語。
三、撤銷改判之理由
    原審經詳細調查後，以被告犯行事證明確，予以論罪科刑，
    固非無見。惟查：被告犯後為將土地回復原狀，提送緊急防
    災計畫（見本院卷81至155頁），並於109年3月15日申報開
    工施作該計畫，經主管機關即新竹縣政府審查後，於109年2
    月21日以府農保字第1090005869號函、同年月23日以府農保
    字第1094011728號函同意備查在案（見原審卷89至91頁）。
    雖被告未於新竹縣政府所指定之期限即109年5月13日前完成
    該計畫（見原審卷81至82頁），惟嗣已將上開緊急防災計畫
    全部施作完成，並經新竹縣政府於110年1月13日勘察審核後
    ，同年月26日發函備查等情，業據新竹縣政府技士丙○○、臨
    時技術員丁○○陳明在卷（見本院卷75頁），原審未及審酌上
    情，致量刑稍嫌過重，難認允當。被告提起上訴，請求量處
    較輕之刑，為有理由，自應由本院撤銷改判。
四、量刑
    爰以行為人之責任為基礎，審酌被告所為對於水土保育及環
    境生態之危害程度，其影響山坡地之面積範圍，犯罪之動機
    、目的、手段，犯後坦承犯行，並提出緊急防災計畫以回復
    土地原狀，雖逾主管機關指定之期限，惟嗣已全部施作完成
    ，犯後態度尚佳，兼衡其教育程度、工作收入情形、家庭生
    活情況（見本院卷頁216）等一切情狀，量處如主文第二項
    所示之刑，並諭知易科罰金之折算標準。
據上論斷，應依刑事訴訟法第369條第1項前段、第364條、第299
條第1項前段、第373條，判決如主文。
本案經檢察官黃依琳提起公訴，檢察官董怡臻到庭執行職務。
中　　華　　民　　國　　111 　年　　1 　　月　　26　　日
              　　刑事第六庭    審判長法　官  劉方慈
                                      法　官  許曉微
                                      法　官  朱嘉川
以上正本證明與原本無異。
如不服本判決，應於收受送達後20日內向本院提出上訴書狀，其
未敘述上訴之理由者並得於提起上訴後20日內向本院補提理由書
（均須按他造當事人之人數附繕本）「切勿逕送上級法院」。
                                      書記官  尤朝松
中　　華　　民　　國　　111 　年　　1 　　月　　26　　日
附錄本案論罪科刑法條全文
水土保持法第32條
在公有或私人山坡地或國、公有林區或他人私有林區內未經同意
擅自墾殖、占用或從事第8條第1項第2款至第5款之開發、經營或
使用，致生水土流失或毀損水土保持之處理與維護設施者，處6
月以上5年以下有期徒刑，得併科新臺幣60萬元以下罰金。但其
情節輕微，顯可憫恕者，得減輕或免除其刑。
前項情形致釀成災害者，加重其刑至二分之一；因而致人於死者
，處5年以上12年以下有期徒刑，得併科新臺幣100萬元以下罰金
；致重傷者，處3年以上10年以下有期徒刑，得併科新臺幣80萬
元以下罰金。
因過失犯第1項之罪致釀成災害者，處1年以下有期徒刑，得併科
新臺幣60萬元以下罰金。
第1項未遂犯罰之。
犯本條之罪者，其墾殖物、工作物、施工材料及所使用之機具，
不問屬於犯罪行為人與否，沒收之。
水土保持法第33條
有下列情形之一者，處新台幣6萬元以上30萬元以下罰鍰：
一、違反第8條第1項規定未依水土保持技術規範實施水土保持之
    處理與維護，或違反第22條第1項，未在規定期限內改正或
    實施仍不合水土保持技術規範者。
二、違反第12條至第14條規定之一，未先擬具水土保持計畫或未
    依核定計畫實施水土保持之處理與維護者，或違反第23條規
    定，未在規定期限內改正或實施仍不合水土保持技術規範者
    。
前項各款情形之一，經繼續限期改正而不改正者或實施仍不合水
土保持技術規範者，按次分別處罰，至改正為止，並令其停工，
得沒入其設施及所使用之機具，強制拆除及清除其工作物，所需
費用，由經營人、使用人或所有人負擔。
第1項第2款情形，致生水土流失或毀損水土保持之處理與維護設
施者，處6月以上5年以下有期徒刑，得併科新臺幣60萬元以下罰
金；因而致人於死者，處3年以上10年以下有期徒刑，得併科新
臺幣80萬元以下罰金；致重傷者，處1年以上7年以下有期徒刑，
得併科新臺幣60萬元以下罰金。

附件：
臺灣新竹地方法院刑事判決
109年度訴字第89號
公  訴  人　臺灣新竹地方檢察署檢察官
被　　　告　甲○○　
上列被告因違反水土保持法案件，經檢察官提起公訴（108年度
偵字第13298號），被告就被訴事實為有罪之陳述，本院合議庭
裁定由受命法官獨任進行簡式審判程序，判決如下：
    主    文
甲○○犯水土保持法第三十三條第三項前段之違反水土保持規定致
水土流失罪，累犯，處有期徒刑柒月。
    犯罪事實
一、甲○○於民國108年5月13日，經新竹縣關西鎮○○○段○○○小段12
    7-6、127-7、127-12、127-13、127-14、129、129-1、129-
    2地號土地（下合稱有權使用土地）所有權人戊○○○同意並簽
    署形式上甲○○承租該等土地之租賃契約（出租人戊○○○部分
    實際由賴榮振出面接洽處理）後，為水土保持法所定水土保
    持義務人，其明知有權使用土地及毗鄰屬乙○○所有同段133-
    2地號土地、屬己○○所有同段133-3、133-4地號土地、屬戊○○○所有同段127-8地號土地，未經所有權人同意（下合稱無
    權使用土地），均經行政院農業委員會公告為水土保持法及
    山坡地保育利用條例所稱之山坡地，未經土地所有權人之同
    意，不得擅自開發，且如為水土保持義務人，在山坡地內為
    開挖整地前，應先擬具水土保持計畫，送請主管機關核可後
    ，始得開發。甲○○基於違反水土保持規定及非法開發山坡地
    之犯意，未先擬具水土保持計畫報請新竹縣政府核准，亦未
    取得乙○○、己○○及戊○○○就127-8地號土地部分之同意，擅自
    於108年6月中旬某日時許起，在127-7、127-8、127-14、12
    9、129-1、129-2、133-2、133-3、133-4地號等9筆土地上
    （含有權及無權使用土地部分，總開發面積達8489平方公尺
    ），接續為開挖整地及削闢邊坡等非法開發行為，致表土裸
    露無植生保護，產生數十道張力裂縫及沖蝕溝，而生水土流
    失結果。嗣經新竹縣關西鎮公所、新竹縣政府人員會同新竹
    縣水土保持服務團技師於108年7月16日9時許，前往上址會
    勘，始悉上情，嗣檢察官於108年10月23日會同地政機關測
    量人員至現場測量確認上開開挖整地之面積範圍。
二、案經新竹縣政府告發臺灣新竹地方檢察署（下稱新竹地檢署
    ）檢察官偵查後起訴。
    理    由
一、上開犯罪事實，業據被告甲○○於本院審判及簡式審判程序時
    坦承不諱（見訴卷第353至360頁），核與證人賴榮振、被害
    人己○○於偵查中之證述大致相符（見他卷第59至61頁），並
    有下列書證在卷可稽：
　1.新竹縣關西鎮公所108年6月27日關鎮農字第1083800126號函
    （見他卷第2頁）及檢附之下列資料：
  (1)108年6月18日山坡地違規使用查報表1紙：他卷第3頁。
  (2)108年6月18日關西鎮○○○段○○○小段129-2、133-3地
     號土地違規現場照片8張：他卷第4至7頁。
  (3)水保違規通報表1紙：他卷第8頁。
  (4)山坡地違規使用制止通知書1紙：他卷第9頁。
  (5)新竹縣○○鎮○○○段○○○○段00000○00000地號土地
     之土地建物查詢資料各1紙：他卷第10至11頁。
  (6)新竹縣○○鎮○○○段○○○○段00000○00000地號土地
     之地籍圖查詢資料各1紙：他卷第12至13頁。
  2.108年7月9日新竹縣山坡地違規使用案件現場會勘紀錄1份、
    會勘照片51張、空拍圖3張：他卷第15至45頁。
  3.108年7月16日新竹縣關西鎮○○○段○○○小段133-2、133
    -3、133-4、129、129-1、129-2、127-7、127-8及127-14地
    號等9筆土地致生水土流失勘查紀錄手寫草稿及繕打定稿各1
    份、勘查照片12張：他卷第46至53頁。
  4.被告提出之108年5月13日土地租賃契約1紙：他卷第63頁。
  5.檢察官108年10月23日履勘現場筆錄1份：他卷第67頁。
  6.新竹縣竹北地政事務所108年10月25日北地所測字第0000000
    653號函及檢附之土地複丈成果圖1紙（土地坐落：新竹縣關
    西鎮○○○段○○○小段133-2、133-3、133-4、129、129-1、129
    -2地號。囑託事項：勘查新竹縣關西鎮○○○段○○○小段127-6
    、127-7、127-12、127-13、127-14、129、129-1、129-2等
    地號土地之開發面積）：他卷第68至69頁。
  7.新竹縣政府108年11月6日府農保字第1084016991號函（見他
    卷第70頁）及檢附之下列資料：
  (1)108年10月23日新竹縣關西鎮○○○段○○○小段133-2、133-3、
     133-4、129、129-1、129-2、127-7、127-8及127-14地號
     等9筆土地致生水土流失勘查紀錄手寫草稿及繕打定稿各1
     份、勘查照片12張：他卷第71至78頁。
  (2)新竹縣關西鎮公所108年5月23日關鎮農字第0000000760號
     函及檢附之免擬具水土保持計畫申請書1紙（新竹縣○○鎮○○○段○○○○段000○00000○00000地號等3筆土地）
     ：他卷第79至80頁。
  (3)關西甲○○案水土流失事證照片9張：他卷第81至85頁。
  (4)108年7月2日新竹縣關西鎮公所災害搶修（開口契約）派工
     單（初勘）及工作紀錄回報單各1紙（含工作照片3張）、1
     08年8月9日新竹縣關西鎮公所災害搶修（開口契約）派工
     單（初勘）1紙及工作紀錄回報單2紙（含工作照片6張）、
     108年8月20日新竹縣關西鎮公所災害搶修（開口契約）派
     工單（初勘）及工作紀錄回報單各1紙（含工作照片3張）
     ：他卷第86至89頁。
  8.新竹縣政府警察局新埔分局108年11月8日竹縣埔警偵字第10
    00000000號函及檢附之新竹縣○○鎮○○○段○○○○段00
    000○0○地號土地現場會勘照片47張：他卷第90至114頁。
  9.新竹縣竹北地政事務所108年11月19日北地所登字第0000000
    388號函及檢附之關西鎮○○○段○○○小段127-7、127-8
    、127-14、129、129-1、129-2、133-2、133-3、133-4等9
    筆地號之土地登記公務用謄本（地號全部）各1紙：他卷第1
    17至126頁。
 10.108年12月12日臺灣新竹地方檢察署檢察官公務電話紀錄1
     紙（新竹縣政府承辦人丙○○→檢察官）：偵卷第11頁。
 13.新竹縣關西鎮○○○段○○○小段127-7、127-8、127-14、129、1
    29-1、129-2、133-2、133-3、133-4地號等9筆土地之行政
    院農業委員會水土保持局山坡地範圍、特定水土保持區、查
    定分類查詢結果共9紙：訴卷第67至75頁。
 15.行政院農業委員會108年11月19日農授水保字第1080246398
    號公告及附件新竹縣山坡地範圍界址圖-關西鎮1紙：訴卷第
    251至253頁。
　　足認被告之任意性自白應與事實相符，洵堪採信。本案事證
    明確，被告所為上開犯行，堪以認定，應依法論科。　　
二、論罪科刑：
  ㈠按水土保持法所稱山坡地，依該法第3條第3款規定，係指國
    有林事業區、試驗用林地、保安林地與經中央或直轄市主管
    機關參照自然形勢、行政區域或保育、利用之需要，就標高
    在100 公尺以上或標高未滿100 公尺，而其平均坡度在5％以
    上者劃定範圍，報請行政院核定公告的公、私有土地。其範
    圍較山坡地保育利用條例第3 條所稱山坡地為廣，參照水土
    保持法第1條第2項規定：「水土保持，依本法之規定；本法
    未規定者，適用其他法律之規定」。因此就立法沿革、法律
    體例、立法時間及立法目的而言，水土保持法屬於山坡地保
    育利用條例的特別法。行為人所為若皆合於上述二法律的犯
    罪構成要件，應優先適用水土保持法。從而，核被告所為，
    係犯水土保持法第32條第1項前段之非法開發致水土流失罪
    （即其中部分無權使用土地：127-8、133-2、133-3、133-4
    地號土地）及同法第33條第3 項前段之違反水土保持規定致
    水土流失罪（即其中部分有權使用土地：127-7、127-14、1
    29、129-1、129-2地號土地）。
  ㈡被告在上開9筆地號土地進行開挖整地，犯罪手法均屬相同，
    先後多次犯水土保持法第32條第1項前段、同法第33條第3 
    項前段之罪，顯係基於各該單一犯意下所為，為接續犯，各
    僅論以一罪。
　㈢被告在上開9筆地號土地進行開挖整地之時間相互重疊，係一
    行為同時觸犯水土保持法第32條第1項前段、第33條第3項前
    段之罪，為想像競合犯，又水土保持法第32條第1項前段及
    同法第33條第3項前段之法定本刑相同，惟因前者尚有但書
    「情節輕微，顯可憫恕，得減輕或免除其刑」之規定，故應
    認水土保持法第33條第3項前段之處罰較重，應依刑法第55
    條規定，從一重依水土保持法第33條第3 項前段之違反水土
    保持規定致水土流失罪處斷。　
　㈣被告於106年間，因不能安全駕駛案件，經臺灣宜蘭地方法院
    以106年度交簡字第2054號判決判處有期徒刑3月確定，於10
    7年6月26日徒刑易科罰金執行完畢等情，有臺灣高等法院被
    告前案紀錄表1份在卷可參，足認被告於5年以內故意再犯本
    案有期徒刑以上之罪，為累犯，惟觀諸上開前案與本案所犯
    罪名相較，犯罪手段、侵害法益及罪質均有不同，本院審酌
    上情，並參照司法院釋字第775 號解釋意旨，認不予依刑法
    第47條第1 項規定，加重其刑。　
　㈤爰以行為人責任為基礎，審酌被告就有權使用土地部分為水
    土保持義務人，無權使用土地部分本不得非法開發，竟未擬
    具水土保持計畫送請主管機關核定，亦無徵得無權使用土地
    所有權人之同意，逕為開挖整地行為，破壞山坡地原有地形
    及地貌，致生水土流失之結果，影響山坡地之自然生態及環
    境景觀，且面積達8489平方公尺，案發後復未依主管機關所
    定期限完成改正及回復原狀（見訴卷第45至57、81至82頁）
    ，所為實屬不該，惟念及被告最終坦承犯行，兼衡被告於本
    院審理時供稱上開9筆地號土地開發整地的業主實為賴榮振
    ，被告僅為受託執行開挖整地的業者；另陳稱國中畢業之智
    識程度，入監前從事挖土機業，平均月入新臺幣（下同）4
    至5萬元，已婚，育有1名未成年子女，尚有母親需要照顧之
    家庭經濟狀況（見訴卷第359頁）等一切情狀，量處如主文
    所示之刑。
　㈥至被告於本院審理時供稱受賴榮振之託執行本案開挖整地行
    為等語（見訴卷第359頁）。細繹土地租賃契約書固記載被
    告承租有權使用土地欲作為農用，惟雙方關於租金之交易重
    要事項約定卻付之闕如（見他卷第63頁），且被告於偵查中
    供稱承租土地想種植香蕉、檸檬（見他卷第60頁）；於本院
    準備程序改供稱種植南瓜等語（見訴卷第244頁），再觀現
    場開挖程度、規模及被告迄至言詞辯論終結前未能進一步釋
    明承租土地欲種植農作物之證據資料，難信被告所述自行承
    租農作用途為真。另依卷附證據資料查無被告與新竹地區有
    何確切地緣關係，參以證人賴榮振於偵查中證稱：被告承租
    有權使用土地部分係由其本人出面經手處理等語（見他卷第
    60頁及反面），足認被告於本院審理時供稱賴榮振為實際委
    託業主一節，並非全然無稽，惟賴榮振並非檢察官本案起訴
    對象，其與被告是否為共犯關係，應非本院審理範圍，倘檢
    察官認為依被告所述及前揭證據資料，足認賴榮振涉及犯罪
    嫌疑，自應由檢察官另行簽分偵辦，特此敘明。
三、沒收：
　　被告於偵查中供稱：本案施工使用挖土機，但是我跟人家租
    來的等語（見他卷第59頁反面），足認該挖土機固係供被告
    犯本案所使用之機具，惟並未扣案，且所有權人不詳，衡酌
    挖土機價格不菲，又非屬違禁物，亦非專供本案犯罪之用，
    若逕予對不知情之第3人宣告沒收，將使其受過度之不利益
    ，容屬過苛，衡諸比例原則，爰依刑法第38條之2第2項規定
    ，不予宣告沒收及追徵被告本案使用機具。
據上論斷，應依刑事訴訟法第273 條之1第1項、第299條第1項前
段，判決如主文。
本案經檢察官黃依琳提起公訴，檢察官黃怡文、劉正祥、陳亭宇
到庭執行職務。
中　　華　　民　　國　　110 　年　　9 　　月　　30　　日
                  刑事第一庭  法  官  王凱平  
以上正本證明與原本無異。
如不服本判決，應於判決送達後20日內向本院提出上訴書狀。上
訴書狀應敘述具體理由，未敘述上訴理由者，應於上訴期間屆滿
後20日內補提理由書狀於本院（均須按他造當事人之人數附繕本
）「切勿逕送上級法院」。
中　　華　　民　　國　　110 　年　　9 　　月　　30　　日
                              書記官  鍾佩芳
附錄本案論罪科刑法條： 
水土保持法第32條第1項
在公有或私人山坡地或國、公有林區或他人私有林區內未經同意
擅自墾殖、占用或從事第8條第1項第2款至第5款之開發、經營或
使用，致生水土流失或毀損水土保持之處理與維護設施者，處6
月以上5年以下有期徒刑，得併科新臺幣60萬元以下罰金。但其
情節輕微，顯可憫恕者，得減輕或免除其刑。

水土保持法第33條第1項第2款、第3項前段
有下列情形之一者，處新台幣6萬元以上30萬元以下罰鍰： 
二、違反第12條至第14條規定之一，未先擬具水土保持計畫或未
    依核定計畫實施水土保持之處理與維護者，或違反第23條規
    定，未在規定期限內改正或實施仍不合水土保持技術規範者
    。
第1項第2款情形，致生水土流失或毀損水土保持之處理與維護設
施者，處6月以上5年以下有期徒刑，得併科新臺幣60萬元以下罰
金。